【裁判字號】    90,訴,641
【裁判日期】    900718
【裁判案由】    消防法
【裁判全文】
臺中高等行政法院判決              九十年度訴字第六四一、六四二、六四三號
                              .
    原      告  甲○○○○○○.
    被      告  彰化縣政府
    代  表  人  乙○○
    訴訟代理人  丙○○
右當事人間因消防法事件，原告不服內政部中華民國九十年一月十九日台（九十）內
訴字第九○六四一六七號、九十年二月一日台（九○）內訴字第八九○七八七八號、
九十年二月一日台（九○）內訴字第八九○八八七○號訴願決定，提起行政訴訟，本
院判決如左︰
    主  文
訴願決定及原處分關於違反消防法第九條有關檢修設備之規定所處罰鍰部分撤銷。
原告其餘之訴駁回。
訴訟費用由被告負擔二分之一，餘由原告負擔。
    事  實
一、事實概要：
    緣原告係位於彰化縣芬園鄉○○村○○街二一一巷三十八號「福來伯安養院」之
    負責人，彰化縣政府消防局於八十九年六月七日於上址實施消防安全檢查，發現
    計有：(一)消防安全設備：(1)室內消防栓未設。(2)火警自動警報設備未設。(3)緊急
    廣播設備未設。(4)出口標示燈未設。(5)避難方向指示燈未設。(6)緊急照明燈不足
    。(7)排煙設備未設。(二)未依規定委託消防專業技術人員或專業檢修機構檢修等缺
    失。即開單通知限期於八十九年七月七日前改善完畢。嗣於八十九年七月十一日
    及十二日複查結果，其不合規定事項仍未改善，乃予舉發，經被告機關分別依違
    反消防法第三十七條第一項及第三十八條第二項規定，以八十九年七月二十日彰
    府消字第○四七二九四號及八十九年七月二十日彰府消字第○四七二九○號處分
    書各處原告新台幣（下同）一萬二千元及二萬元之罰鍰，並開單通知限期於八十
    九年八月十一日前改善完畢。嗣於八十九年八月二十二日複查結果，其不合規定
    事項仍未改善，再予舉發，又經被告機關分別依同上規定，以八十九年九月三日
    彰府消字第○四七三七八號、八十九年八月三十一日彰府消字第○四七三五二號
    處分書各處原告罰鍰二萬四千元及四萬元，並開單通知限期於八十九年九月二十
    二日前改善完畢。嗣於八十九年九月二十五日複查結果，仍有(一)消防安全設備：
    (1)室內消防栓未設。(2)火警自動警報設備未設。(3)排煙設備未設。(二)未依規定委
    託消防專業技術人員或專業檢修機構檢修等事項未改善，被告機關遂又予以舉發
    ，分別依同上規定，以八十九年十月九日彰府消字第○四七四六九號及八十九年
    十月二日彰府消字第○四七四四六號處分書各處原告罰鍰三萬元及五萬元，原告
    對上揭處分均表不服，提起訴願，遭到駁回，遂提起行政訴訟。
二、兩造之聲明：
（一）原告聲明求為判決：
      訴願決定及原處分均撤銷。
（二）被告聲明求為判決：
      駁回原告之訴。
三、兩造之爭點：
（一）原告主張之理由：
  １、按「福來伯安養院」係為解決現代家庭老人，乏人照顧，由原告計劃籌設。於
      八十九年六月七日及同年七月十一日，被告機關至原告處實施消防安全檢查時
      ，仍在被告所屬社會局審查許可中，尚未開始營業，被告機關未查，逕裁處罰
      鍰，與事實不符。
  ２、被告所稱八十九年六月七日及八十九年七月十一日，實施消防安全檢查時「有
      多名老人住安養院」云云，純屬誤會。蓋台灣中部地區於八十八年九月二十一
      日發生強烈地震，原告之親友四人（均持有震災卡）因房屋震毀，無處容身，
      乃暫住原告所有之安養院內，被告所稱已經營業，並非真實。
  ３、又被告每次安全檢查皆開立二張罰單，一張罰「未設安全設備」，另一張罰「
      未委託技術人員檢修」，然既無安全設備，何來委託技術人員檢修？被告所為
      實有濫權之嫌。
  ４、「福來伯安養院」業於八十九年十月間，依被告指示之事項，完成相關設備之
      設置，並經檢查合格。而原告於被告實施消防安全檢查時，尚未設立相關之消
      防設施，係因「福來伯安養院」仍在主管機關審核中，且消防設備經費過於龐
      大（約需一百萬元），原告一時未能籌措，故未能提前裝設，請體恤上情，准
      予判決如訴之聲明。
（二）被告主張之理由：
  １、按「本法所稱管理權人係指依法令或契約對各該場所有實際支配管理權者；其
      屬法人者，為其負責人。」「下列場所之管理權人應設置並維護其消防安全設
      備：一、依法令應有消防安全設備之建築物。」「違反第六條第一項消防安全
      設備設置、維護之規定或第十一條防焰物品使用之規定，經通知限期改善，逾
      期不改善或複查不合規定者，處其管理權人新台幣六千元以上三萬元以下罰鍰
      ；經處罰鍰後仍不改善者，得連續處罰，並得予以三十日以下之停業或停止其
      使用之處分。」為消防法第二條、第六條第一項第一款及第三十七條第一項所
      明定；「依第六條第一項應設置消防安全設備場所，其管理權人應委託第八條
      所規定之消防設備師或消防設備士，定期檢修消防安全設備，其檢修結果應依
      限報請當地消防機關備查；‧‧‧。」「違反第九條有關檢修設備之規定，經
      通知限期改善，逾期不改善者，處其管理權人新台幣一萬元以上五萬元以下罰
      鍰；經處罰鍰後仍不改善者，得連續處罰。」亦為消防法第九條第一項前段及
      第三十八條第二項所明定。
  ２、本件原告係坐落於彰化縣芬園鄉○○村○○街二一一巷三十八號福來伯安養院
      管理權人，其建築物之消防安全設備不合規定及未依規定委託消防專業技術人
      員或專業檢修機構辦理檢修等事項，經通知限期改善及複查後逾期仍未改善，
      有消防安全檢查不合規定限期改善通知單及舉發違反消防法案件通知單等附卷
      可稽，違規事實洵堪認定。
  ３、原告主張罰單每次開二張，一張「未設消防設備」，一張「未委託技術人員檢
      修」，既然罰沒有設備，那如何委託技術人員檢修；又該安養院尚在申請審核
      立案中，並未開始營業，且檢查時有多名老人住安養院乙節，係親友因震災暫
      借原告安養院居住，實非營業等語。有關罰單每次開二張乙節，係因該場所違
      反法令規定分屬消防法第三十七條第一項及第三十八條第二項規定，被告消防
      人員依法行使職權，核無不合之處；復查詢當日執勤人員前往該場所檢查各項
      災害預防管理措施時，現場不只原告所稱僅有四人，確有營業之事實，且所開
      具之舉發單亦經管理權人（即原告）當場簽認無訛，揆諸首揭規定，被告消防
      局基於維護公共安全，依消防法第六條、第九條、第三十七條、第三十八條等
      規定，要求設置消防安全設備及實施檢修申報制度乃確保該場所公共安全之預
      防措施，被告依法裁處罰鍰，並無不合，原告主張顯與事實不符，請判決如訴
      之聲明。
    理  由
一、按「本法所稱管理權人係指依法令或契約對各該場所有實際支配管理權者；其屬
    法人者，為其負責人。」「下列場所之管理權人應設置並維護其消防安全設備：
    一、依法令應有消防安全設備之建築物。‧‧‧直轄市、縣（市）消防機關得依
    前項場所之危險程度，分類列管檢查；經檢查不合規定者，應即通知限期改善，
    並予複查。第一項各類場所消防安全設備設置標準，由中央主管機關定之。」「
    違反第六條第一項消防安全設備設置、維護之規定或第十一條第一項防焰物品使
    用之規定，經通知限期改善，逾期不改善或複查不合規定者，處其管理權人新臺
    幣六千元以上三萬元以下罰鍰；經處罰鍰後仍不改善者，得連續處罰，並得予以
    三十日以下之停業或停止其使用之處分。」消防法第二條、第六條第一項第一款
    及第二、三項、第三十七條第一項分別定有明文；又各類場所消防安全設備設置
    標準第一條、第十二條第一款第六目、第十五條第一項第一款、第十九條第一項
    第一款、第二十二條、第二十三條第一款及第二款、第二十四條第一項第一款及
    第五款、第二十八條第一項第一款依序規定：「本標準依消防法（以下簡稱本法
    ）第六條第三項規定訂定之。」「各類場所按用途分類如左：一、甲類場所‧‧
    ‧(六)醫院、療養院、長期照護機構、養護機構、安養機構、老人服務機構（限供
    日間照顧、臨時照顧、短期保護及安置使用者）、兒童福利設施、育嬰中心、啟
    明、啟智、啟聰等特殊學校。‧‧‧。」「左列場所應設置室內消防栓設備：一
    、五層以下建築物‧‧‧供（第十二條）第一款及其他各目及第二款至第四款所
    列場所使用，任何一層樓地板面積在五百平方公尺以上者‧‧‧。」「左列場所
    應設置火警自動警報設備：一、五層以下之建築物，供第十二條第一款及第二款
    第十二目所列場所使用，任何一層之樓地板面積在三百平方公尺以上者‧‧‧。
    」「依第十九條或第二十一條規定設有火警自動警報或瓦斯漏氣火警自動警報設
    備之建築物，應設置緊急廣播設備。」「左列場所應設置標示設備：一、供第十
    二條第一款‧‧‧場所使用，應設置出口標示燈。二、供第十二條第一款‧‧‧
    場所使用，應設置避難方向指示燈。」「左列場所應設置緊急照明設備：一、供
    第十二條第一款、第三款及第五款所列場所使用之居室。‧‧‧五、供前四款使
    用之場所，自居室通達避難層所需經過之走廊、樓梯間、通道及其他平時依賴人
    工照明部份。」「左列場所除第一百八十八條另有規定外，應設置排煙設備：一
    、供第十二條第一款第一目至第七目及第二款第十目所列場所使用，總樓地板面
    積在五百平方公尺以上者。」又各級消防主管機關辦理消防安全檢查違法案件處
    理注意事項表一、表三規定，排煙設備未設為違反消防法第六條第一項消防安全
    設備設置、維護規定之嚴重違規，第一次裁罰金額為新臺幣一萬二千元以下、第
    二次裁罰金額為新臺幣二萬四千元以下、第三次裁罰金額為新臺幣三萬元以下。
二、經查，系爭受檢場所「福來伯安養院」總樓地板面積為七九七‧九平方公尺，為
    安養機構，屬各類場所消防安全設備設置標準第十二條第一款第六目規定之甲類
    場所，原告蕭福來為該受檢場所之經營者，乃消防法第二條規定之管理權人，依
    消防法第六條第一項第一款規定，有為該場所設置並維護消防安全設備，即依上
    開標準第十五條第一項第一款、第十九條第一項第一款、第二十二條、第二十三
    條第一款及第二款、第二十四條第一項第一款及第五款、第二十八條第一項第一
    款規定，原告應於「福來伯安養院」設置室內消防栓、火警自動警報設備、緊急
    廣播設備、出口標示燈、避難方向指示燈、緊急照明設備及排煙設備等消防安全
    設備之義務。惟彰化縣政府消防局於八十九年六月七日就位在彰化縣芬園鄉○○
    村○○街二一一巷三十八號「福來伯安養院」實施消防安全檢查，發現其消防安
    全設備計有：(1)室內消防栓未設。(2)火警自動警報設備未設。(3)緊急廣播設備未
    設。(4)出口標示燈未設。(5)避難方向指示燈未設。(6)緊急照明燈不足。(7)排煙設
    備未設等缺失。即開單通知限期於八十九年七月七日前改善完畢。嗣於八十九年
    七月十一日及十二日複查結果，其不合規定事項仍未改善，乃予舉發，經被告依
    違反消防法第三十七條第一項規定，以八十九年七月二十日彰府消字第○四七二
    九四號處分書處原告一萬二千元之罰鍰，並開單通知限期於八十九年八月十一日
    前改善完畢。嗣於八十九年八月二十二日複查結果，其不合規定事項仍未改善，
    再予舉發，又經被告依同上規定，以八十九年九月三日彰府消字第○四七三七八
    號處分書處原告罰鍰二萬四千元，並開單通知限期於八十九年九月二十二日前改
    善完畢。嗣於八十九年九月二十五日複查結果，其消防安全設備仍有：(1)室內消
    防栓未設。(2)火警自動警報設備未設。(3)排煙設備未設。被告又予舉發，依同上
    規定，以八十九年十月九日彰府消字第○四七四六九號處分書處原告罰鍰三萬元
    。原告雖主張該安養院於系爭期間內尚在被告所屬社會局審查許可中，惟被告於
    行政爭訟程序中一再主張，該安養院於八十九年六月七日初檢時已在營業中，於
    八十九年七月十一日及十二日第一次複檢時仍有多名老人住於安養院內等情，參
    以原告於被告八十九年六月七日、八十九年七月十一及十二日、八十九年九月二
    十五日初檢及複檢開單限期改善並開立舉發通知單與原告收受時，原告均未主張
    系爭安養院尚未開始營業乙節，足證被告主張於其實施初檢時該安養院已在營業
    中之事實，可以認定。系爭安養院既有如上消防安全設備之缺失，經被告通知限
    期改善，逾期不改善，予以舉發處罰後，複查結果仍未改善，再予舉發處罰，並
    限期改善，又予複查，猶有上述三項消防安全設備未設，則被告以原告違反消防
    法第六條第一項應設置消防安全設備之規定，依同法第三十七條第一項，並參考
    各級消防主管機關辦理消防安全檢查違法案件處理注意事項表一、表三規定，以
    前開處分書，連續裁處原告罰鍰，並無不合，訴願決定遞予維持，亦無違誤，此
    部分原告之訴為無理由，應予駁回。
三、次按，「依第六條第一項應設置消防安全設備場所，其管理權人應委託第八條所
    規定之消防設備師或消防設備士，定期檢修消防安全設備，其檢修結果應依限報
    請當地消防機關備查；消防機關得視需要派員複查。‧‧‧」「違反第九條有關
    檢修設備之規定，經通知限期改善，逾期不改善者，處其管理權人新台幣一萬元
    以上五萬元以下罰鍰；經處罰鍰後仍不改善者，得連續處罰。」固為消防法第九
    條第一項前段及第三十八條第二項所明定。然查，消防法第三十八條第二項處罰
    之對象，為違反同法第九條有關檢修設備之規定，經通知限期改善，逾期不改善
    之場所管理權人，亦即依消防法第六條第一項應設置消防安全設備場所之管理權
    人，於依法設置後，未委託同法第八條所規定之消防設備師或消防設備士定期檢
    修已設置之消防安全設備，並將其檢修結果依限報請當地消防機關備查者而言，
    此由該消防法第九條及第三十八條第二項規定之文義觀之甚明。本件原告既係違
    反消防法第六條第一項第一款未依規定設置消防安全設備之規定，揆諸上開說明
    ，自無同時違反同法第九條規定之餘地，被告以原告未依規定委託消防專業技術
    人員或專業檢修機構檢修，依消防法第三十八條第二項規定，以前揭處分書連續
    裁處原告罰鍰，即有違誤，訴願決定予以維持，亦有未合。原告執此指摘，為有
    理由，爰將此部分之訴願決定及原處分均撤銷，用資適法。
據上論結，本件原告之訴為一部有理由，一部無理由，依行政訴訟法第一百九十五條
第一項、第九十八條第三項前段、第一百零四條、民事訴訟法第七十九條但書，判決
如主文。
中    華    民    國     九十        年      七      月      十八       日
                    臺 中 高 等 行 政 法 院  第 一 庭
                                審 判 長 法  官      簡  朝  振
                                         法  官      宋  富  美
                                         法  官      胡  國  棟
右正本證明與原本無異。
如不服本判決，應於判決送達後二十日內向本院提出上訴書狀，其未表明上訴理由者
，應於提起上訴後二十日內向本院提出上訴理由書（須依對造人數附具繕本）；如於
本判決宣示或公告後送達前提起上訴者，應於判決送達後二十日內補提上訴理由書（
須附繕本）。未表明上訴理由者，逕以裁定駁回。
提起上訴應預繳送達用雙掛號郵票拾份(每份三十四元)。
中    華    民    國     九十        年      七      月      二十       日
                                法  院 書 記 官      莊  啟  明


司法院資訊處製作；財團法人民間司法改革基金會備份。
